【裁判字號】    98,訴,682
【裁判日期】    980731
【裁判案由】    塗銷所有權移轉登記 等
【裁判全文】
臺灣高雄地方法院民事判決               98年度訴字第682號
原      告  中國信託商業銀行股份有限公司
法定代理人  戊○○
訴訟代理人  乙○○
            丁○○
被      告  丙○○
            甲○○○
上列當事人間塗銷所有權移轉登記等事件，經本院於民國98年7
月20日言詞辯論終結，判決如下：
    主      文
被告間就坐落高雄市○○區○○段五小段一八０地號土地（面積
七七０平方公尺，應有部分七七０分之二七），及其上建物即門
牌號碼高雄市○○區○○路193 號房屋（第一五二七建號，應有
部分全部）於民國九十三年十月二十日以夫妻贈與為原因之債權
行為及同年十一月十五日所為之物權移轉行為應予撤銷。
被告甲○○○就上開房地於民國九十三年十一月十五日經高雄市
鹽埕地政事務所以九三年鹽登字第一三一九八０號所為之所有權
移轉登記應予塗銷。
訴訟費用由被告負擔。
    事實及理由
一、原告主張：被告丙○○前向伊申領信用卡使用，惟自民國95
    年4 月間起即未依約繳款，總計共尚積欠伊新台幣（下同）
    970,861 元之本金及自95年2 月24日起至清償日止按年息20
    ％計算之利息未清償，伊為對丙○○行使債權，而於97年9
    月26日申請調閱丙○○名下不動產之異動索引資料時，發現
    丙○○竟於93年10月20日，將其所有坐落高雄市○○區○○
    段五小段180 地號土地及其上同段1527建號建物（門牌號碼
    為高雄市○○路193 號房屋，下稱系爭房地），贈與予其配
    偶即被告甲○○○，並於93年11月15日向高雄市鹽埕地政事
    務所辦畢所有權移轉登記，導致丙○○之財產減少，而使伊
    之債權有不能獲得清償之情形，自有害於伊之債權。爰本於
    民法第244 條第1 項、第4 項之法律關係，提起本訴。並聲
    明求為判決：（一）被告間就系爭房地所為贈與之債權行為
    及移轉所有權之物權行為應予撤銷。（二）被告甲○○○應
    塗銷系爭房地之所有權移轉登記。
二、被告則以：被告丙○○於93年間開始身體多有病痛，又顧及
    遺產稅及借貸銀行要求伊更換借貸人名義等原因，始於93年
    11月15日將系爭房地移轉登記至被告甲○○○名下，且伊使
    用原告發行之信用卡消費已達25年，在95年4 月前繳款均正
    常，是因在95年3 月22日發現罹患直腸癌，才未能繼續正常
    繳款等語，資為抗辯。並聲明：（一）原告之訴駁回。（二
    ）如受不利判決，願供擔保免為假執行。
三、兩造不爭執事項：
（一）被告丙○○向原告申請信用卡使用，自95年4 月24日起未
      按期繳款，共積欠原告970,861 元之本金及利息迄今未清
      償，有原告提出之信用卡申請書、歷史交易明細表附卷可
      憑。
（二）系爭房地原為被告丙○○所有，於93年11月15日以夫妻贈
      與為原因，移轉登記至其配偶即被告甲○○○名下，此有
      土地暨建物登記謄本、土地建物異動索引資料在卷可稽。
（三）被告丙○○自93年11月15日將系爭房地移轉登記至甲○○
      ○名下，迄今均無資力清償本件積欠原告之債務，有本院
      依職權調取之稅務電子閘門財產所得調件明細表在卷可憑
      ，並為被告丙○○所自承。
四、本件之爭點：
    原告主張依民法第244 條第1 項之規定，撤銷兩造間就系爭
    房地所為之債權及物權行為，有無理由？
    按債務人所為之無償行為，有害及債權者，債權人得聲請法
    院撤銷之。債權人依第1 項或第2 項之規定聲請法院撤銷時
    ，得並聲請命受益人或轉得人回復原狀。民法第244 條第1
    項、第4 項分別定有明文。查被告丙○○在未與被告甲○○
    ○為上開贈與行為時，其名下財產除系爭房地外，並無任何
    不動產，其所得分別於92、93年間各為1,738 元、2,500 元
    ，此有稅務電子閘門財產所得調件明細表附卷可證（見本院
    卷第38-39 頁），是被告丙○○為系爭贈與行為前所有除系
    爭房地外之財產總價值，僅數千元，而被告丙○○於本院審
    理中亦自承：伊自20年前經濟狀況即已不佳，93年間即有卡
    債問題，有8 家債權銀行等語（見本院卷第88頁），此顯已
    不足清償原告上開信用卡消費款債權，足證被告丙○○確除
    系爭房地外已別無其他足供清償原告債權之財產，是其與被
    告甲○○○所為之上開無償贈與之債權行為及所有權移轉之
    物權行為，當係有害於原告之債權甚明。職是，被告丙○○
    將其所有系爭房地贈與並移轉登記予被告甲○○○時，其所
    剩餘積極財產既已不敷清償其所負債務，此已致原告之前開
    債權不能獲得滿足清償而顯已害及原告之前開債權。被告雖
    辯稱：伊等為顧及遺產稅及借貸銀行要求伊更換借貸人名義
    等原因，始將系爭房地移轉登記至甲○○○之名下；甲○○
    ○就系爭房地有部分出資云云，惟被告丙○○將系爭房地贈
    與並移轉登記予被告甲○○○時，既已明知自己早陷於無資
    力清償之狀態，已如前述，其自不能藉詞稅賦及申貸等個人
    因素，而無端減少所有之積極財產而削弱一切債權之共同擔
    保，其所為自已有使原告之債權受有損害而不能受完全清償
    之虞。又被告甲○○○就系爭房地是否由其部分出資，亦未
    舉證以實其說，是被告上開所辯，不足採信。故原告請求撤
    銷被告間就系爭房地所為贈與之債權行為及移轉所有權之物
    權行為，及被告甲○○○應將系爭房地所為之所有權移轉登
    記予以塗銷，自屬有據。
五、綜上所述，被告丙○○將其所有系爭房地贈與並移轉登記予
    被告甲○○○時，其所剩餘積極財產，既已不敷清償其所負
    債務，將致原告之前開債權不能獲得滿足清償，顯已害及原
    告之前開債權。則原告於知悉上情後1 年內之除斥期間依據
    民法第244 條之規定，請求被告丙○○就其所有系爭房地所
    為贈與被告甲○○○之贈與契約及移轉所有權之物權行為應
    予撤銷，暨被告甲○○○應將系爭房地所為之所有權移轉登
    記予以塗銷，為有理由，應予准許。
六、至兩造其餘之攻擊或防禦方法及未經援用之證據，經本院斟
    酌後，認為均不足以影響本判決之結果，自無逐一詳予論駁
    之必要，併此敘明。
七、結論：原告之訴為有理由，依民事訴訟法第78條，判決如主
    文。
中    華    民    國    98    年    7     月    31    日
                    民事鳳山分庭法  官  何悅芳
以上正本係照原本作成。
如不服本判決，應於送達後20日內，向本院提出上訴狀並表明上
訴理由，如於本判決宣示後送達前提起上訴者，應於判決送達後
10日內補提上訴理由書（須附繕本）。
中    華    民    國    98    年    7     月    31    日
                                書記官  陳俐嫺


司法院資訊處製作；財團法人民間司法改革基金會備份。
